【裁判字號】    96,訴,1102
【裁判日期】    970430
【裁判案由】    偽造文書
【裁判全文】
臺灣嘉義地方法院刑事判決              96年度訴字第1102號
公  訴  人  臺灣嘉義地方法院檢察署檢察官
被      告  乙○○
            甲○○
上列被告因偽造文書案件，經檢察官提起公訴（96年度偵字第
6605 號），本院判決如下：
    主  文
本件免訴。
    理  由
一、公訴意旨如附件起訴書所載。
二、
（一）按刑事案件其時效已完成者，應諭知免訴之判決，且得不
      經言詞辯論為之，刑事訴訟法第302條第2款、第307條定
      有明文。又行為後法律有變更者，適用行為時之法律，但
      行為後之法律有利於行為人者，適用最有利於行為人之法
      律，為民國95年7月1日修正施行之刑法第2條第1項所明定
      。是刑法第80條第1項關於追訴權時效期間之規定，修正
      後所定追訴權時效期間較舊法為長，自以修正前規定較有
      利於行為人，而應適用修正「前」刑法第80條之規定。另
      關於刑法第83條追訴權時效之停止進行原因、及該原因消
      滅等規定，明定如追訴權時效因起訴而停止進行，並排除
      因實務上實施偵查即停止時效進行之適用（司法院釋字第
      123號），自應以修正後法律有利於行為人，而應適用修
      正「後」刑法第83條規定。
（二）惟按刑法第80條、第83條之規定，同屬刑罰權規定，究有
      無必要一體適用，抑得割裂適用？法無明文，臺灣高等法
      院暨所屬法院因應新修正刑法施行座談會固就此作成應「
      一體適用」之結論（參該座談會提案第49號研討結果），
      惟觀其結論，無非認「依刑法第2條就罪刑有關之一切情
      形（包括時效）整體比較後，以適用舊法有利，自應整體
      適用」為由，惟查，綜觀實務見解，或揭示：應綜合罪刑
      全部結果比較適用（最高法院24年上字第4634號判例參照
      、最高法院95年第8次刑事庭會議決議參照），或揭示：
      比較結果須為整體適用、不能割裂分別適用（最高法院27
      年上字第261號判例），或揭示：易刑處分、定執行刑等
      執行事項得另從新法適用（最高法院29年上字第525號判
      例，惟業經94年第17次刑事庭會議決議不再援用；另72
      年第9次刑庭會決議亦採此見解），或認為從刑從屬主刑
      適用而不生比較適用（最高法院24年上字第5292號判例）
      ，足見法律變更並非一律「整體適用」，於罪刑適用（或
      稱罪刑不可分）、或主從刑適用（或稱主從不可分）之外
      ，仍有得割裂適用之空間（例如易科罰金、易服勞後等易
      刑處分）；況前揭實務判例、決議，就追訴權時效規定法
      律變更，前則迄無一體適用原則之揭示，近則最高法院95
      年第8次刑事庭會議決議，固揭示「比較時應就罪刑有關
      之共犯、未遂犯、想像競合犯、牽連犯、連續犯、結合犯
      ，以及累犯加重、自首減輕暨其他法定加減原因（如身分
      加減）與加減例等一切情形，綜其全部罪刑之結果而為比
      較」之一體適用原則，惟就「追訴權時效」情形，則未在
      前開「一切情形」列舉之內，前開研討會結論逕於「罪刑
      有關之一切情形」後，附為「（包括時效）」等文字之加
      註，既乏實務見解為據，又無理由論證，殊難謂合；再揆
      諸刑法第80條追訴權時效消滅期間規定，在揭示不行使（
      未起訴）為時效進行原因，刑法第83條則揭示追訴權時效
      消滅期間，因行使（例如起訴）而停止，並進而揭示停止
      原因視為消滅之情形，二條文間或有進行、及停止進行規
      定之異，惟仍同屬追訴權時效計算規定，二規定間既無前
      揭罪刑不可分、或主從不可分原則情形，刑法施行法第8
      條之一更明文「於中華民國九十四年一月七日刑法修正施
      行前，其追訴權或行刑權時效已進行而未完成者，比較修
      正前後條文，適用最有利於行為人之規定。」，而揭示應
      「適用最有利於行為人規定」意旨，殊能率以該施行法未
      明文之「一體適用」原則，而為不利行為人規定適用！綜
      上，刑法第80條、第83條規定，應認得割裂適用以最有利
      行為人規定，分別適用修正「前」刑法第80條、修正「後
      」刑法第83條規定，合先敘明。
（三）經查：本件被告於86年12月12日，觸犯法定追訴權時效為
      10 年之刑法第216、210之行使偽造私文書罪（適用修正
      「前」刑法第80條第1項第2款追訴權期間為10年之規定為
      有利），而臺灣嘉義地方法院檢察署雖於96年8月23日收
      案開始實施偵查被告涉犯刑法第216、210條罪嫌，惟迄96
      年12月26日始起訴繫屬本院，有本院刑事偵審全卷可稽；
      依較有利於行為人之修正「後」刑法第83條第1項規定，
      追訴權時效因起訴（非開始實施偵查）始停止進行，則自
      被告犯罪行為之日起算，本案之追訴權時效，業於96年12
      月12日完成，揆諸前揭說明，應為免訴判決之諭知，爰不
      經言詞辯論，逕為免訴之判決。
據上論斷，應依刑事訴訟法第302條第2項，第307條，判決如主
文。
中    華    民    國    97    年    4     月    30    日
                  刑事第三庭審判長法  官 陳 仁 智
                                  法  官 陳 蒨 儀
                                  法  官 劉 瓊 雯
上列正本證明與原本無異。
如不服本判決，應於判決送達後十日內向本院提出上訴狀，上訴
書狀依法應敘述具體理由，如未敘述具體理由者，應於上訴期間
屆滿後二十日內補提理由書於本院（均應附繕本）。告訴人或被
害人如對於本判決不服者，應具備理由請求檢察官上訴，其上訴
期間之計算係以檢察官收受判決正本之日期為準。
中    華    民    國    97    年    4     月    30    日
                                  書記官 劉 美 娟


司法院資訊處製作；財團法人民間司法改革基金會備份。
